【裁判字號】    87,訴,254
【裁判日期】    890419
【裁判案由】    偽造文書
【裁判全文】
臺灣新竹地方法院刑事判決                          八十七年度訴字第二五四號
    公  訴  人  臺灣新竹地方法院檢察署檢察官
    被      告  戊○○
    被      告  丙○○
    被      告  庚○○
右列被告等因偽造文書案件，經檢察官提起公訴（八十六年度偵續字第九九號），本
院判決如左：
    主  文
戊○○、丙○○、庚○○均無罪。
    理  由
一、公訴意旨略以：戊○○、丙○○及庚○○基於共同之犯意聯絡，於伊等父親何漢
    州死亡後，未經知會其他共同繼承人己○○、丁○○及乙○○並得其等之同意，
    三人遂逕自公推庚○○於民國八十五年一月二十二日，持何漢州所遺留之印章及
    面額為新台幣（下同）二百四十七萬三千零七十二元之新竹區中小企業銀行定期
    存款單，至位於新竹縣湖口鄉○○路○段八十二號該銀行之湖口分行，盜用何漢
    州之印章，蓋於定期存款單之背面，表示欲解除定期存款契約，並持以行使，向
    銀行行員辦理解約提款，足生損害於己○○、丁○○及乙○○等人對財產之管理
    ，因認被告三人涉有行使偽造私文書等罪嫌。
二、按犯罪事實應依證據認定之，無證據不得推定其犯罪事實；又不能證明被告犯罪
    者，應諭知無罪之判決，刑事訴訟法第一百五十四條、第三百零一條第一項分別
    定有明文。又以被害人之陳述為認定犯罪之依據時，必其陳述並無瑕疵，且就其
    他方面調查，又與事實相符，始能認有證據能力，最高法院六十一年臺上字第三
    ０九九號著有判例可資參照。所謂無瑕疵，係指被害人所為不利被告之陳述，與
    社會上一般生活經驗或卷存其他客觀事實並無矛盾而言，至所謂就其他方面調查
    認與事實相符，非僅以所援用之旁證足以證明被害結果為已足，尤須綜合一切積
    極佐證，除認定被告確為加害人之可能外，在推理上無從另為其他合理原因之假
    設，有不合於此，即不能以被害人之陳述做為論斷之證據。故在告訴人指訴（被
    害人之指述訴亦同）被告涉嫌犯罪之場合，縱令所訴情由依其所結合之旁證在情
    理上尚非絕無可能，若在一般生活經驗上仍可另認為其他有利被告之合理推斷，
    根據「罪證有疑，利於被告」之證據法則，即不得遽以片面之觀點，認為告訴人
    之陳述或其所本旁證已適為有罪判斷之依據。
三、公訴人認為被告戊○○、丙○○、庚○○涉有行使偽造私文書等罪嫌，無非以被
    害人乙○○之指述、證人丁○○、己○○之證詞及新竹區中小企業銀行正反面影
    本為依據。訊據被告三人均堅詞否認涉有前開犯行，均辯稱：伊等父親何漢州於
    八十五年一月二十日死亡後，己○○、丁○○於次日（即二十一日）即要求將何
    漢州所遺存款提領出來均分，並要脅如不照辦，將燒孝服阻撓喪事之進行，伊等
    不得己始在六兄弟姐妹同意下委由庚○○於一月二十二日至銀行提領二百四十七
    萬三千零七十二元，提領後因遺產尚有爭執，而己○○、丁○○堅持馬上取得應
    得之一百萬元，始在甲○○之見證下，將其中之二百萬交予己○○、丁○○各保
    管一百萬元，並立有保管書可憑，並無非法情事等語。
四、經查：
（一）何漢州於八十五年一月二十日死亡，被告戊○○、庚○○、丙○○、被害人乙○○、證人己○○、丁○○均係何漢州之子女，為遺產之繼承人，有戶籍謄本
      一份在卷可憑，何漢州死亡後之同年一月二十二日，庚○○持何漢州之銀行印
      鑑及新竹區中小企業銀行定期存款單（面額二百四十七萬三千零七十二元）至
      該銀行辦理解約提領該款，並分別於八十五年一月二十九日交予己○○、同年
      二月二日交丁○○各一百萬，喪葬費支出五十一萬餘元之事實，除據被告庚○○坦認外，並經證人己○○、丁○○證述在卷，亦有該定期存款單正反面影本
      、己○○、丁○○所出具之收據各一紙及喪葬費支出明細一份可按，先此敘明
      。
（二）按繼承人有數人時，在分割遺產前，各繼承人對遺產全部為公同共有；又公同
      共有物之處分，及其他權利之行使，應得公同共有人全體之同意，民法第一千
      一百五十一條、第八百二十八條分別定有明文，查本案被告即繼承人庚○○於
      被繼承人何漢州死亡後，持何漢州所有之印章及銀行定存單至銀行辦理解約提
      領上開款項，已如前述，上開行為應屬繼承人對於遺產之管理行為，依首開法
      律規定，應得全體繼承人同意，首應敘明，從而本案被告庚○○上開所為究有
      無得全體繼承人同意？應為被告三人是否構成犯罪之前提。
（三）本件被繼承人何漢州因家產及子女眾多，七十六年間因年老體衰，為避免日後
      發生爭產，即開始析分家產予繼承人，且各繼承人均分得不動產，此為告訴人
      所是認，並為被告三人所自承，其中坐落新竹縣湖口鄉○○段一一四號田地何
      漢州本擬贈與四子丁○○，竟登記為乙○○所有，致何漢州就此部分對乙○○
      提起偽造文書之告訴，經檢察官提起公訴後，嗣告訴人乙○○於八十二年十二
      月三十日與其父何漢州達成民事和解，同意將上開第一一四號土地出售所得款
      項扣除費用後之二分之一給予丁○○，截至何漢州死亡後（八十五年一月二十
      日），上開訴訟仍續於法院爭訟中，有本院八十一年訴字第二○五號判決、台
      灣高等法院八十五年上更（四）字第二一五號判決可憑。另何漢州於七十六年
      十月五日將上開地段一○八號土地出賣，得款八百三十三萬元，有買賣契約書
      一份足參，且為被告三人、告訴人及證人己○○、丁○○所知悉，亦經其等陳
      明在卷。此部分金錢何漢州自己留供養老之用，而於死亡時尚留有上述庚○○
      所提領之二百四十七萬三千零七十二元遺產，並未言明應分予何人，亦為兩造
      所不爭執。
（四）證人即繼承人丁○○於本院審理時，本院詢及：「誰說要給你一百萬元」，丁○○證稱：「大家有在一起處理協調，己○○、乙○○都有在場，講有每人一
      百萬元，才叫庚○○去領」、「我們都有在場，大家一起協談，遺產有八百多
      萬一人分一百萬」，本院詢問：「誰說還有八百多萬元」，證人答稱：「己○○和我都有去新竹企銀查父親帳戶存二百多萬，土地銀行兄妹帳戶（即被告三
      人）有六百多萬，共還有八百多萬，是在父親過世後去查的」「（乙○○）有
      同意（我拿此一百萬元）」等語，證人甲○○即己○○所立右開收據之見證人
      亦證稱：何漢州過世做孝服當天，有看到兄弟姊妹全體因遺產問題而爭吵，己○○因係瞎子，故所有繼承人均同意給其一百萬元等語；佐以被繼承人何漢州
      出賣右開地段一一八號土地得款八百餘萬元，為告訴人及證人己○○、丁○○
      所知悉，已如前述；且大哥即證人己○○亦於檢察官偵查中證稱：我父親看錢
      很重，以前常拿錢給我太太看，問錢還在不在等語（偵字五九四七號卷第九十
      七、九十八頁），是何漢州自七十六年間出賣該筆土地至八十五年間死亡止已
      歷九年餘，若證人二人未查詢相關帳戶，豈能得知何漢州尚有現金遺產，顯見
      證人丁○○上開證詞其與己○○曾查詢何漢州及被告三人之帳戶存款無疑。參
      以何漢州生前自始至終均與被告戊○○共住，亦即何漢州之現金存褶、印章等
      物均由被告戊○○保管，若被告等果欲侵占該筆遺產，衡情尚無急於何漢州死
      亡後之隔二日（即二十二日）即交待另被告庚○○提領之必要，且提領後亦無
      交由證人己○○、丁○○保管之可能；再徵諸甲○○上述證詞，應係己○○、
      丁○○查悉何漢州尚有現金遺產後辦理喪事時，要求被告戊○○將該現金提領
      後析分，始符事理。而告訴人乙○○既係繼承人之一，辦理被繼承人何漢州喪
      事時殊無不在場之理，尤以告訴人乙○○於何漢州死亡時因析分家產之事尚官
      司纏身，有上開高等法院判決書可稽，益見告訴人對於何漢州遺產之重視，其
      應無不知有該筆現金遺產之可能，而告訴人當時既官司在身且已分得其應分部
      分，對於此現金遺產當無再予置喙之餘地，故其同意證人二人各分得一百萬元
      ，亦合情理。是告訴人及證人己○○指稱其不知被告三人提領何漢州現金遺產
      之詞，顯與卷存事證矛盾，且亦不符一般事理。至證人丁○○、己○○於偵查
      及本院訊問時雖均曾證稱，不知被告提領該現金遺產之事，然此證詞非但與上
      述認定之事證不符，且亦有違情理，洵無足採，併此敘明。
（四）綜上事證告訴人乙○○之指述及證人丁○○、己○○於偵查中之證詞，尚不足
      為被告涉犯公訴人所指罪嫌之佐證。此外，復查無其他積極證據足資認定被告
      涉有公訴人指訴之犯行，既不能證明被告三人犯罪，依法自應為無罪之諭知。
五、至於被告三人是否意圖為自己不法之所有，乘何漢州精神耗弱，而侵占上述存款
    六百餘萬元，而涉侵占罪嫌，既未在起訴事實範圍內，本院不得審判，附此敘明
    。
據上論斷，應依刑事訴訟法第三百零一條第一項，判決如主文。
本案經檢察官黃仁宏到庭執行職務
中      華      民      國    八十九    年      四      月     十九     日
                                    臺灣新竹地方法院刑事第一庭
                                        法  官      滕  治  平
右正本證明與原本無異。
如不服本判決，應於判決送達後十日內向本院提出上訴狀( 應附繕本 )，上訴於
臺灣高等法院。
      書記官      謝  國  聖
中      華      民      國    八十九    年      四      月     十九     日


司法院資訊處製作；財團法人民間司法改革基金會備份。
